【裁判字號】    95,上易,199
【裁判日期】    950328
【裁判案由】    詐欺
【裁判全文】
臺灣高等法院刑事判決                 95年度上易字第199號
上  訴  人  臺灣臺北地方法院檢察署檢察官
被      告  甲○○
選任辯護人  法律扶助基金會林正忠律師
上列上訴人因被告詐欺案件，不服臺灣臺北地方法院93年度易字
第1732號，中華民國94年10月31日第一審判決（起訴案號：臺灣
臺北地方法院檢察署92年度偵續字第164 號），提起上訴，本院
判決如下：
    主  文
上訴駁回。
    理  由
一、公訴意旨略以：被告甲○○原為址設臺北市○○區○○路12
    9 號7 樓之1 「溫莎旅行社股份有限公司」（下稱溫莎旅行
    社）之負責人，明知溫莎旅行社在聯邦商業銀行南京東路分
    行帳號00000000號支票存款帳戶自民國90年8 月2 日起，已
    有多次退票紀錄，並於91年5 月27日成為拒絕往來戶，且溫
    莎旅行社及被告亦於91年11月初陷入無支付能力之狀態，竟
    意圖為自己不法所有，於91年11月5 日指示不知情之職員李
    佳憓（起訴書誤載為李佳穗），向告訴人即址設臺北市中山
    區○○○路○ 段165之2號2 樓「達盛旅行社股份有限公司」
    （下稱達盛旅行社）之業務代表鄭安琪偽稱願支付團費，轉
    介郭鑫生、廖珍杏併團參加告訴人於同年月9 日出發之「北
    京五日遊行程」，並於同年月6 日、8 日分別簽發發票人均
    為溫莎旅行社及甲○○、付款人為臺東區中小企業銀行臺北
    分行、發票日均為同年月9 日、票號分別為TRC0000000號、
    TRC0000000號、面額各為新臺幣（下同）6 千元及4 萬1 千
    元之支票各1 張（下稱系案支票），用以支付併團之費用，
    使告訴人誤信溫莎旅行社及被告確有付款之意，而於同年月
    9 日帶同郭鑫生、廖珍杏參加上述旅遊行程，詎上開2 張支
    票屆期因存款不足遭退票，被告復於同年月19日解散溫莎旅
    行社，告訴人及其負責人林潘雪娥始知受騙，因認被告涉有
    刑法第339 條第1 項之詐欺取財罪嫌。
二、按犯罪事實應依證據認定之，無證據不得認定犯罪事實；不
    能證明被告犯罪或其行為不罰者，應諭知無罪之判決，刑事
    訴訟法第154 條第2 項、第301 條第1 項分別定有明文。次
    按事實之認定，應憑證據，如未能發現相當證據，或證據不
    足以證明，自不能以推測或擬制之方法，以為裁判基礎；告
    訴人之告訴係以使被告受刑事訴追為目的，是其陳述是否與
    事實相符，仍應調查其他證據以資審認，亦有最高法院40年
    度臺上字第86號、52年度臺上字第1300號判例可稽。次按認
    定不利於被告之事實，須依積極證據，茍積極證據不足為不
    利被告之認定時，即應為有利被告之認定，更不必又何有利
    之證據，並有最高法院30年度上字第816 號可資參照。再按
    刑法第339 條第1 項詐欺罪之成立，以意圖為自己或第三人
    不法之所有，以詐術使人將本人或第三人之物交付為要件，
    所謂以詐術使人交付，必須被詐欺人因其詐術而陷於錯誤，
    若其所用方法不能認為詐術，亦不致使人陷於錯誤，即不構
    成該罪，最高法院亦著有84年度臺上字第4734號判決可參。
    且民事債務人未依債之本旨履行給付之情況，在一般社會經
    驗上原因眾多，非必均出於詐欺犯罪一端，苟無足可認其自
    始具有不法所有意圖之積極證據，縱令於債之關係成立後，
    惡意不為給付，亦僅能令負民事上遲延給付責任，不能據此
    推測其在負債之初一概具有從事財產犯罪行為之故意。
三、本件公訴人認被告涉有詐欺取財罪嫌，無非係以被告之供述
    、告訴人之指述、證人鄭安琪、林碧春之證述及臺灣票據交
    換所93年5 月27日臺票總字第0930004320號函暨其所附溫莎
    旅行社全部退票明細表1 份及系爭案支票等資為論據。
四、訊據被告甲○○就其係溫莎祣行之負責人，於91年11月5 日
    指示職員李佳憓聯絡告訴人之業務代表鄭安琪，以轉介招徠
    之旅客郭鑫生、廖珍杏併團參加告訴人所辦理北京五日遊之
    行程，而於同年月6 日、8 日分別簽發系案支票予告訴人，
    惟系案支票於同年月9 日分別因帳戶存款不足而遭退票，又
    溫莎旅行社於同年月19日登記解散等事實均供承不諱，惟堅
    詞否認有何詐欺取財犯行，辯稱：(1)伊簽發系案支票時公司
    營運仍正常，於旅行社陷入困境時仍多處奔走向親朋好友借
    貸、週轉，且已與友人黃雅菁商妥借款週轉事宜後始簽發系
    案支票，係因黃雅菁事後反悔未將借款匯入其帳戶，該等票
    據始遭退票，事發後，伊兼程自大陸趕回處理相關債務問題
    ，絕無詐欺之意思。(2)旅遊業間轉介客戶併團，多使用開立
    票據方式支付客戶旅費，此為旅遊業之不成文規定，故伊開
    立票據支付客戶併團旅費之行為，並非施用詐術；(3)伊於本
    案偵查中曾表示因本身已無任何收入，屬低收入戶，尚須扶
    養二名小孩，經濟十分困難，願每月清償2 千元，但經告訴
    人之代理人拒絕，而日後知告訴人之旅行社亦結束營業，此
    一分期償還計畫遂無疾而終，並非伊不願清償。等語。
五、經查：
(一)被告於91年11月5 日曾指示證人李佳憓聯絡告訴人業務代表
    鄭安琪，以轉介郭鑫生、廖珍杏併團參加該旅行社北京五日
    遊之行程，而於同年月6 日、8 日分別簽發系案支票交予告
    訴人，惟系案支票於同年月9 日因帳戶存款不足而遭退票；
    又溫莎旅行社於同年月19日登記解散等事實，迭據被告於偵
    查、原審及本院審理中坦認無訛，並經證人鄭安琪於偵查中
    證述屬實（詳93年度偵續字第164 號偵查卷第87頁〈以下簡
    稱偵續卷〉），復有系案支票影本、臺北市票據交換所退票
    理由單影本各2 紙、臺灣票據交換所93年5 月27日臺總票字
    第0930004320號函及所檢附溫莎旅行社全部退票明細表1 份
    等件在卷可參（附於92年度偵字第19634號偵查卷第5、6頁
    〈以下簡稱偵字卷〉，偵續卷第27、28頁）。又查被告所經
    營溫莎旅行社於90年8 月2 日至91年4 月23日計存款不足退
    票7 張均已辦理清償贖回註記，故其「退票註記」欄以『註
    記』標示之，91年5 月27日之後，因一年內存款不足遭退票
    ，且未辦理贖回註記者達三張以上，於同年11月29日經通報
    為拒絕往來戶，故其退票註記欄（指系案支票）以『拒絕」
    標示之，以表示該戶於此已經拒絕往來等，有臺灣票據交換
    所94年9 月15日臺票總字第0940008107號函紙在卷（原審卷
    第17頁）。故被告於91年11月5 日轉介旅客併團參加告訴人
    所辦理之行程，於同年月6 日、8 日簽發系案支票交予告訴
    人，且斯時其所經營溫莎旅行之財務已陷於週轉困難之窘境
    固堪認定。
(二)惟刑法第339 條第1 項詐欺罪之成立，以意圖為自己或第三
    人不法之所有，以詐術使人將本人或第三人之物交付為要件
    ，故而，本件須審究者，即為被告是否自始即有意圖為自己
    或第三人不法所有之犯意？被告轉介所招徠之旅客郭鑫生、
    廖珍杏併團參加告訴人所辦理之北京五日遊行程，有無施用
    詐術？
(三)查：觀諸卷附臺東區中小企業銀行93年5 月31日（93）東企
    銀北字第169號函檢附之溫莎旅行社有限公司帳號000000000
    00號帳戶交易明細表所載（附於偵續字卷第30至33頁），可
    知被告所經營之溫莎旅行社自91年10月23日起至91年11月13
    日止，其帳戶內每日進出款項確為週轉頻繁，每日有2 千元
    至21萬餘元之金額存入，並於當日即予提領一空，每日進出
    金額結算後均僅餘數百元，足徵被告所經營之溫莎旅行社於
    上開期間之資金週轉尚屬頻繁。復參酌證人即被告所經營溫
    莎旅行社會計林碧春在偵查中具結證稱：溫莎旅行社在跳票
    前財務狀況都還好，退票都有補足進來，被告向一位叫小菁
    的調錢，被告本來說銀行一開門錢就匯進來，但等到11點多
    伊打電話到銀行問錢還未匯進來，伊即打電話到大陸給被告
    ，一直到當天下午3 點多被告又回電說沒有辦法，所以就跳
    票；溫莎旅行社在91年11月11日跳票之前還有正常營運，因
    為資金沒有進來，所以在七天內被告就要伊辦理解散登記等
    語（偵字卷第91頁、偵續卷第96頁），核與被告上揭所言：
    伊簽發系案支票時公司仍可正常營運，已與友人黃雅菁商妥
    借款週轉事宜，事後因黃雅菁反悔，伊兼程自大陸趕回處理
    相關債務問題等語，尚相吻合。足證被告於財務困窘之際，
    仍盡力週轉現款，以支應系案支票之兌付。是殊難僅因其財
    務陷於困窘，即遽認其於轉介本案旅客併團參加予告訴人所
    辦理之行程之時，即存有不法所有之意圖。
(四)次查：依證人即告訴人公司承辦本件併團業務之業務員鄭安
    琪於偵查中具結證稱：旅遊業常會將客戶併團，因有時公司
    所收客戶人數不足，就會看看其他公司有無旅客要去相同的
    行程；類似併團業務，其他旅行社亦以發簽支票方式支付團
    費等語（偵續字卷第87頁）。顯見被告於本件將旅客轉介併
    團及簽發支票予告訴人之方式，係屬旅行社業間慣常交易行
    為，自難認有施用何種詐術之可言。至告訴人於再議聲請狀
    雖指陳：被告之旅行社於轉介客人時，一再保證於向客人收
    受團費後，一定會扣除佣金後將團費交付告訴人云云（偵續
    字卷第5頁）。然本件被告將旅客併團予告訴人前即已收取
    旅客團費乙節，業據證人林碧春證述在卷（偵字卷第92頁）
    。是告訴人前揭指陳容與事實不符。又告訴人上開指陳復未
    提出證據以證明之，殊難以其片面指述即謂被告有施用上開
    詐術。
(五)綜上所述，公訴人所提出之告訴人之指述、證人鄭安琪、林
    碧春之證述及臺灣票據交換所93年5 月27日臺票總字第0930
    004320號函暨其所附溫莎旅行社全部退票明細表1 份、系案
    支票等證據，僅足證明被告客觀上有轉介客戶併團參加達盛
    旅行社北京五日遊之行程，而簽發票據支付旅費，事後因存
    款不足遭退票之事實，然並未能證明被告有主觀上不法之意
    圖及有施用術詐之行為，故依諸上開說明，被告所為尚與刑
    法第339 條之構成要件有間，難以該罪相繩。此外，復查無
    其他積極證據足資證明被告有公訴人所指之犯行。原審以不
    能證明被告犯罪為由，諭知被告無罪之判決，並無不當（原
    審所憑之理由與本院認定之上開理由雖不相一致，但結論無
    異）。又本件純係民事糾葛，宜循民事訴訟程序解決為宜，
    附此敘明。
六、檢察官上訴意旨固以：被告於轉介併團及簽發系案支票斯時
    ，財務已陷於無支付能力；被告未將所收取團費用以支付系
    案支票；被告及證人林碧春所稱被告向「黃雅菁」商借款項
    乙事不實在等為由，認被告確有詐欺取財之犯行，並指摘原
    判決不當。然查：被告固於併團及簽發系案支票斯時，財務
    已陷於困窘，但難以此遽認其有不法所有之意圖，已如上述
    ；另被告未將收取之團費用以支付系案支票，要屬被告調度
    款項是否得當之問題，無從憑此即推認被告有意圖不法所有
    或施用詐術之行為；證人林碧春雖原係被告之職員，但於本
    案供證時，已非被告員工，自難僅以其曾係被告職員，即推
    測其所言偏頗。再被告於偵查中92年10月21日初訊時即稱：
    向黃雅菁調錢周轉（偵字卷第45頁），而此距溫莎旅行社於
    91年11月19日辦理解散登記，已近一年之久，被告無法提供
    「黃雅菁」其人之資料，尚非有違常情，洵難憑此謂被告所
    言不實。況且，檢察官上訴意旨就被告施用何詐術使告訴人
    陷於錯誤而交付財物之構成要件事實，仍未提出證據以證明
    ，是其上訴為無理由，應予駁回。
據上論斷，應依刑事訴訟法第368 條判決如主文。
本案經檢察官賴俊雄到庭執行職務。
中    華    民    國    95    年    3     月    28    日
                  刑事第十七庭審判長法  官  陳貽男
                                    法  官  高明哲
                                    法  官  許仕楓
以上正本證明與原本無異。
不得上訴。
                                    書記官  劉貞達
中    華    民    國    95    年    3     月    31    日


司法院資訊處製作；財團法人民間司法改革基金會備份。
